臺灣高等法院民事判決
109年度保險上更一字第1號
上訴人即附  
帶被上訴人  天滙實業股份有限公司

法定代理人  黃正忠  
訴訟代理人  林鵬越律師
被上訴人即  
附帶上訴人  第一產物保險股份有限公司

法定代理人  李正漢  
訴訟代理人  陳岳瑜律師
複 代理 人  丁嘉玲律師
訴訟代理人  楊政璋  

            黃運鴻  
上列當事人間請求給付保險理賠金事件，上訴人對於中華民國10
5年12月12日臺灣臺北地方法院104年度保險字第100號第一審判
決提起上訴，被上訴人為附帶上訴，經最高法院發回更審，上訴
人並為訴之減縮，本院於109年8月5日言詞辯論終結，判決如下
：
    主     文
原判決關於駁回上訴人後開第二項之訴部分，及該部分假執行之
聲請，暨訴訟費用（除減縮、確定部分外）之裁判均廢棄。
被上訴人應再給付上訴人新臺幣陸佰陸拾柒萬參仟捌佰貳拾捌元
。
附帶上訴駁回。
第一、二審及發回前第三審訴訟費用(除減縮、確定部分外)，均
由被上訴人負擔。
本判決所命給付部分，於上訴人以新臺幣貳佰貳拾貳萬伍仟元為
被上訴人供擔保後得假執行。但被上訴人如以新臺幣陸佰陸拾柒
萬參仟捌佰貳拾捌元為上訴人預供擔保，得免為假執行。
    事實及理由
壹、程序方面：
　　按訴狀送達後，原告不得將原訴變更或追加他訴。但擴張或
    減縮應受判決事項之聲明者，不在此限，民事訴訟法第255
    條第1項第3款定有明文。又第二審訴之變更或追加，非經他
    造同意，不得為之，但第255條第1項第2款至第6款情形，不
    在此限，亦為同法第446條第1項所明定。查本件上訴人即附
    帶被上訴人於原審起訴之利息起算日為103年9月10日（原審
    卷第59頁），於本院審理時就利息部分減縮自103年9月26日
    起算，不再請求103年9月10日至同年月25日止之利息（本院
    卷第438頁），上開所為核屬減縮起訴之聲明，依據首揭規
    定，應予准許，合先敘明。
貳、實體方面：　　
一、上訴人主張：兩造於103年7月24日就伊位於新北市淡水區淡
    金路與北新路路口之招待所（即預售屋接待中心，下稱系爭
    招待所，案名為聯園樸麗），簽立商業動產流動保險單（保
    單號碼0000第0000000000號，下稱系爭保單），保險期間自
    103年7月29日中午12時起至104年1月29日中午12時止，保險
    費為新臺幣（下同）9萬5,000元。詎系爭招待所於103年8月
    25日發生火災（下稱系爭火災事故），所有軟硬體設備付之
    一炬，伊已於當日通知被上訴人即附帶上訴人辦理理賠手續
    ，並於103年9月10日交齊證明文件予被上訴人，被上訴人雖
    已分別於106年5月17日（給付612萬6,825元）、109年4月20
    日（給付1,198萬7,930元）將應理賠予上訴人之保險金額1,
    811萬4,755元（此部分業經判決確定）給付完畢，然被上訴
    人因可歸責於己之事項未於伊交齊證明文件後15日內給付保
    險金額，應併給付按年息10%計算之遲延利息。爰依保險契
    約關係、保險法第34條規定，請求1,811萬4,755元自103年9
    月26日起至保險金給付之日止，按年息10%計算之遲延利息
    ，並陳明願供擔保請准宣告假執行等語。【未繫屬本院者，
    不予贅述】
二、被上訴人則以：上訴人雖於103年8月25日通知出險，然未於
    當日提供完整資料，遲至105年12月19日始交齊證明文件。
    本件起訴前伊同意給付612萬6,825元，惟上訴人拒絕接受，
    嗣後又拒不提供匯款申請書及接受書，屬受領遲延，伊不負
    遲延給付之責。本件因有法律上爭議，伊未依上訴人主張給
    付保險金，不可歸責於伊；且以現今經濟客觀條件觀之，依
    年息10%計付遲延利息，上訴人即有不當得利；故本件不應
    適用保險法第34條第2項規定以年息10%計算遲延利息，而應
    自伊收到理賠金額確定判決之翌日或起訴狀繕本送達之翌日
    起至清償日止，以年息5%計算遲延利息等語，資為抗辯。
三、原審為上訴人一部勝訴、一部敗訴之判決（上訴人於原審係
    請求1,811萬4,755元及自103年9月10日起至清償日止，按年
    息10%計算之利息），即判命被上訴人應給付上訴人612萬6,
    825元，及自103年9月10日起至清償日止，按年息10%計算之
    利息，而駁回上訴人其餘之訴。上訴人就其敗訴部分全部提
    起上訴，被上訴人就原審判命612萬6,825元之利息部分提起
    附帶上訴，經本院前審判決命被上訴人應再給付上訴人1,19
    8萬7,930元及自103年9月10日起至清償日止，按年息10%計
    算之利息，並駁回被上訴人之附帶上訴。被上訴人不服，再
    提起上訴，經最高法院將本院前審判決關於命被上訴人再給
    付1,198萬7,930元之利息及駁回被上訴人附帶上訴部分廢棄
    ，發回本院。上訴人於本院審理時，復將其請求之利息起算
    日減縮自103年9月26日起算。故上訴人於原審請求1,811萬4
    ,755元自103年9月10日至同年月25日止之利息業經撤回，其
    請求被上訴人給付1,811萬4,755元本金部分業已確定，均非
    本院審理範圍。上訴人於本院更審之上訴聲明：㈠原判決（
    除確定部分外）關於駁回天匯公司後開第㈡項之訴部分，及
    該部分假執行之聲請均廢棄。㈡被上訴人應再給付上訴人以1
    ,198萬7,930元計算自103年9月26日起至109年4月20日止，
    按年息10%計算之利息即667萬3,828元。㈢願供擔保請准宣告
    假執行。被上訴人答辯聲明：㈠上訴駁回。㈡如受不利判決，
    願供擔保請准宣告免為假執行。被上訴人附帶上訴聲明 ：㈠
    原判決（除確定及減縮部分外）關於命被上訴人給付612萬6
    ,825元自103年9月26日起至清償日止之利息部分，及該部分
    假執行之宣告均廢棄。㈡上開廢棄部分，上訴人在第一審之
    訴及假執行之聲請均駁回。上訴人附帶上訴答辯聲明：附帶
    上訴駁回。
四、經查：
  ㈠按保險人應於要保人或被保險人交齊證明文件後，於約定期
    限內給付賠償金額。無約定期限者，應於接到通知後15日內
    給付之。保險人因可歸責於自己之事由致未在前項規定期限
    內為給付者，應給付遲延利息年利一分，保險法第34條定有
    明文。
  ㈡查上訴人於103年8月25日發生系爭火災事故當日即已通知被
    上訴人出險乙節，為被上訴人所不爭執（本院前審卷第115
    頁）。又受被上訴人委託辦理系爭火災事故理賠公證事宜之
    威信公證有限公司（下稱威信公司）於當日即前往系爭招待
    所即保險標的物所在地進行會勘、拍照、紀錄損失，威信公
    司並於103年9月10日收受理賠相關資料等情，有威信公司10
    4年1月2日、109年6月23日函文（下各稱威信104年函文、威
    信109年函文）及檢附之理賠相關資料附卷可證（本院前審
    卷第148頁、本院卷第97、105至355頁）。被上訴人復不爭
    執威信公司針對系爭火災事故所提出之理算表（本院前審卷
    第165頁）係依據上訴人所提出之單據計算（本院前審卷第2
    07頁），堪認上訴人確於103年9月10日即已交齊足以計算理
    賠金額之證明文件予被上訴人，被上訴人即應於15日內確定
    保險金額後給付之。而系爭保單及相關條款並未約定保險金
    給付期限，此為兩造所不爭執，則依保險法第34條第2項規
    定，被上訴人至遲應自103年9月10日起算15日內即103年9月
    25日以前給付保險金。然因被上訴人主張系爭保單之折舊期
    間，應與兩造前於102年8月16日所訂立之商業動產流動保險
    單（保單號碼0000第0000000000號）之折舊期間合併觀之，
    兩造對於系爭火災事故之理賠金額無法達成共識，上訴人遂
    提起本件訴訟請求被上訴人給付保險金，歷經原審、本院前
    審、最高法院108年度台上字第2245號判決分別判命被上訴
    人應給付上訴人保險理賠金共計1,811萬4,755元確定後，被
    上訴人始於106年5月17日，以清償提存方式，給付上訴人61
    2萬6,825元，另於109年4月20日匯款1,198萬7,930元予上訴
    人等情，此參上開判決即明，復為兩造所不爭執（本院卷第
    50、51頁）。則被上訴人顯係自行錯誤計算系爭保單之折舊
    期間，致未於法定期限內理賠予上訴人，自屬可歸責於己，
    上訴人主張被上訴人應給付1,811萬4,755元自103年9月26日
    起至清償日止，按年息10%計算之遲延利息，自屬有據。
　㈢被上訴人固抗辯上訴人係於105年12月19日即原審判決送達被
    上訴人之日始交齊保險法第34條第1項規定之證明文件云云
    ，並舉威信104年函文為證。然觀諸威信104年函文（受文者
    為上訴人）固記載：「本案發生迄今，本公司依據初勘、複
    勘、發函所取得有關本案之理賠相關資料，目前尚在進行理
    算金額中，本公司亦尚未與貴公司有正式洽談有關本案理賠
    金額之討論，…」（本院前審卷第148頁）。惟此與威信109
    年函文說明欄第⒉點記載：於103年9月10日收受上訴人提供
    理賠資料後，於103年10月8日向上訴人聯絡窗口說明理算金
    額522萬7,500元乙節（本院卷第97頁）顯有出入；復參以上
    訴人對於威信公司上開理算金額有異議，衍生後續談案處理
    經過，故威信公司並未出具正式理賠報告予兩造等情，復據
    威信109年函文記載明確，則威信104年函文所載上開內容，
    應係在表明威信公司尚未出具正式報告載明理算金額之意，
    不代表其尚未取得可據以計算理賠金額之證明文件，尚無從
    推翻被上訴人已於103年9月10日收受證明文件之認定。被上
    訴人抗辯本件收受證明文件之時間應為105年12月19日云云
    ，尚無可採。
  ㈣被上訴人復抗辯系爭火災事故之理賠計算因有法律上爭議，
    經法院歷審判決始確定賠償金額，故伊在無法確定理賠金額
    前提下，無法於法定期限內給付保險金，自不可歸責於伊云
    云。惟查，依卷內事證，系爭保單簽立後至系爭火災事故發
    生時，並無任何足以影響系爭保單效力或理賠計算方式之法
    令變動，被上訴人就此部分亦未有任何說明，故難認有何法
    律上爭議存在。本件係因被上訴人錯誤解釋折舊期間之計算
    ，始拒絕理賠應有之保險金予上訴人，雖兩造就此部分之爭
    議嗣後經上訴人提起本件訴訟，原審法院之認定嗣與本院前
    審、最高法院判決不同，惟被上訴人本應依系爭保單及相關
    條款之規定於保險事故發生後計算理賠金予上訴人，不因原
    審判決對於折舊期間之計算方式異於確定判決之認定而有不
    同。否則豈非關於給付保險金訴訟，保險公司均得以因存有
    法律上爭議而無庸依保險法第34條第2項規定給付遲延利息
    ？從而，被上訴人抗辯本件有法律上爭議，其未於法定期限
    內給付保險金不可歸責於伊云云，亦無可採。
　㈤被上訴人復抗辯依現今金融市場利率，以年息10%計算遲延利
    息予上訴人，將使上訴人獲得超過其損害之不當得利，與保
    險之利得禁止、損害填補原則不符云云。惟保險法第34條係
    於86年5月28日修正公布，第1項規定之目的係為避免保險人
    惡意遲延給付，損及要保人或被保險人權益，俾使保險人儘
    速履行理賠之義務，同條第2項則係為了被保險人利益並避
    免保險人藉故推諉或遲延，課保險人以積極之責任，爰將遲
    延利息提高為年利一分（立法理由參照）。被上訴人錯誤解
    釋折舊期間之計算，遲延給付保險金達近3年（612萬6,825
    元部分），甚有長達5年餘（1,198萬7,930元部分），難認
    非屬藉故推諉或遲延，上訴人依上開規定請求自103年9月26
    日至清償日止按年息10%計算之遲延利息，自屬合法有據，
    更非無法律上原因之不當得利。至於現今金融市場之定存利
    率縱遠不及10%，惟保險法第34條第2項規定之遲延利息計算
    ，有其督促保險人儘速履行理賠義務之立法目的，本不得單
    以其較金融市場定存利率為高，即認有何不當。被上訴人空
    言以保險法第34條規定計付遲延利息有違保險利得禁止、損
    害填補原則云云，亦屬無據。
　㈥被上訴人再抗辯伊於本件起訴前即已同意理賠上訴人612萬6,
    825元，惟上訴人拒絕接受，嗣經原審判命給付後，伊亦請
    上訴人提供匯款申請書、接受書以辦理理賠出帳作業，然上
    訴人亦於106年3月27日發函拒絕，實屬受領遲延，伊不負遲
    延之責云云。惟按民法第234條規定之「受領遲延」，必須
    債務人對於債權人確依「債之本旨」提出給付，而為債權人
    無故拒絕收受者，始足當之。倘債務人未依債之本旨提出給
    付，自難認已生提出給付之效力（最高法院84年度台上字第
    1452號判決意旨參照）。查上訴人曾於104年1月5日委請律
    師發函，表明不同意被上訴人之折舊計算方式，要求被上訴
    人依約理賠，不接受賠償612萬6,825元之方案乙節，有登積
    法律事務所104年1月5日（104）登律民字第10401041748號
    函在卷可證（本院前審卷第39頁），堪認被上訴人確未就上
    訴人本件理賠請求，為合於債務本旨之給付，難認上訴人拒
    絕受領612萬6,825元，即屬受領遲延。另被上訴人雖曾於原
    審判決後，以106年3月4日一產意字第0000000函通知上訴人
    願理賠法院判決之612萬6,825元，並請上訴人提供匯款申請
    書、接受書（本院前審卷第40頁），惟經上訴人委請登積法
    律事務所於106年3月17日發函拒絕（本院前審卷第41頁），
    而是時被上訴人願意理賠之金額仍非應有之保險金全額，況
    被上訴人尚以上訴人須簽署內容不明之接受書（兩造均表示
    無法提出接受書，本院卷第367、431頁）為前提，亦難認上
    訴人有受領遲延情事。故被上訴人上開抗辯亦無可採。
　㈦從而，被上訴人依保險法第34條第2項約定，應給付612萬6,8
    25元自103年9月26日起至106年5月17日止、1,198萬7,930元
    自103年9月26日起至109年4月20日止，均按年息10%計算之
    遲延利息各161萬7,708元【612萬6,825元×10%×(2+97/366+1
    37/365)=161萬7,708元（元以下四捨五入，下同）】、667
    萬6,117元【1,198萬7,930元×10%×(5+97/365+111/366)=667
    萬6,117元】。上訴人針對1,198萬7,930元自103年9月26日
    起至109年4月20日止按年息10%計算之遲延利息僅請求667萬
    3,828元，爰以上訴人請求為準。故上訴人請求被上訴人給
    付遲延利息共計829萬1,536元【161萬7,708元＋667萬3,828
    元=829萬1,536元】，自有理由。被上訴人抗辯本件應自其
    分別收受原審判決、最高法院判決之翌日起，或自起訴狀繕
    本送達翌日起，至清償日止，按年息5%計付遲延利息云云，
    並無理由。
五、綜上所述，上訴人依保險契約關係、保險法第34條第2項規
    定，請求被上訴人給付上訴人遲延利息829萬1,536元，自屬
    正當，應予准許。原審就上開應准許部分即1,198萬7,930元
    自103年9月26日起至109年4月20日止之利息667萬3,828元，
    為上訴人敗訴之判決，尚有未洽；上訴意旨指摘原判決此部
    分不當，求予廢棄改判，為有理由，爰由本院廢棄改判如主
    文第二項所示。又就上開其餘應准許部分（即612萬6,825元
    自103年9月26日起至106年5月17日止之利息161萬7,708元）
    ，原審為被上訴人敗訴之判決，經核於法並無不合，被上訴
    人就其敗訴部分提起附帶上訴，指摘原判決此部分不當，求
    予廢棄改判，為無理由，應予駁回。本判決所命給付，兩造
    均陳明願供擔保宣告准免假執行，經核均無不合，爰分別酌
    定相當擔保金額准許之。
六、本件事證已臻明確，兩造其餘之攻擊或防禦方法及所用之證
    據，經本院斟酌後，認為均不足以影響本判決之結果，爰不
    逐一論列，附此敘明。
七、據上論結，本件上訴為有理由，附帶上訴為無理由，依民事
    訴訟法第449條第1項、第450條、第78條、第463條、第390
    條第2項、第392條第2項，判決如主文。
中　　華　　民　　國　　109 　年　　8 　　月　　26　　日
                  民事第二庭   
                      審判長法  官  陳容正
                            法  官  紀文惠
                            法  官　劉素如
正本係照原本作成。
如不服本判決，應於收受送達後20日內向本院提出上訴書狀，其
未表明上訴理由者，應於提出上訴後20日內向本院補提理由書狀
（均須按他造當事人之人數附繕本）上訴時應提出委任律師或具
有律師資格之人之委任狀；委任有律師資格者，另應附具律師資
格證書及釋明委任人與受任人有民事訴訟法第466 條之1第1項但
書或第2項（詳附註）所定關係之釋明文書影本。
中　　華　　民　　國　　109 　年　　8 　　月　　28　　日

　　　　　　　　　　　　　　書記官  林宗勳
附註：
民事訴訟法第466條之1（第1項、第2項）：
對於第二審判決上訴，上訴人應委任律師為訴訟代理人。但上訴
人或其法定代理人具有律師資格者，不在此限。
上訴人之配偶、三親等內之血親、二親等內之姻親，或上訴人為
法人、中央或地方機關時，其所屬專任人員具有律師資格並經法
院認為適當者，亦得為第三審訴訟代理人。